臺灣臺南地方法院民事判決　　　　　　　96年度訴字第1237號
原　　　告　有限責任高雄第二信用合作社
法定代理人　乙○○
訴訟代理人　甲○○
被　　　告　丁○○
　　　　　　丙○○
上列當事人間請求撤銷贈與行為等事件， 經本院於民國96年9月
28日言詞辯論終結，判決如下：
    主      文
被告丁○○、丙○○間就坐落臺南市○○區○○段八七地號土地
、權利範圍五００００分之八五，及其上同段六一四四建號建物
（共用部分金華段六四九五建號、權利範圍一０００００分之一
八九）、權利範圍全部，暨同段五九六二建號（共用部分金華段
六四九六建號、權利範圍一００００分之九二六四）、權利範圍
三八六分之一，於民國九十四年四月十二日所為之贈與債權行為
，及於民國九十四年四月二十八日所為之所有權移轉物權行為予
以撤銷。
被告丙○○應將前揭不動產，經臺南市臺南地政事務所，於民國
九十四年四月二十八日以贈與為原因所為之所有權移轉登記予以
塗銷。
訴訟費用新臺幣陸仟玖佰肆拾元由被告負擔。
    事實及理由
壹、程序方面：
    本件被告丁○○、丙○○經合法通知，未於言詞辯論期日到
    場， 核無民事訴訟法第386條所列各款情形，爰依原告之聲
    請，由其一造辯論而為判決。
貳、實體方面：
一、本件原告起訴主張：
（一）被告丁○○於民國 92年5月28日向原告借款新臺幣（下同
      ）1,000,000元， 雙方約定被告丁○○按月繳納本息，嗣
      被告丁○○於94年3月5日即逾期未能依約還本付息，經原
      告催繳後， 始於94年4月13日與原告協議申請展期清償，
      並於94年4月27日簽訂增補契約，惟被告丁○○自95年6月
      5日又未再履行約定，目前尚結欠原告本金632,165元及自
      95年6月5日起按週年利率百分之 3.9計算之利息等費用未
      能清償。而坐落臺南市○○區○○段87地號土地、權利範
      圍50,000分之85，及其上同段6144建號建物（門牌號碼：
      臺南市○○區○○路212號17樓之16、共用部分金華段649
      5建號、權利範圍100,000分之189）、 權利範圍全部，暨
      同段5962建號 （門牌號碼：臺南市○○區○○路212號地
      下層2樓、共用部分金華段6496建號、 權利範圍10,000分
      之9,264）、權利範圍386分之1 （上揭房地下稱系爭房地
      ），原為被告丁○○於91年10月17日所有，復經被告丁○
      ○於 94年4月27日陳情協議獲准展期並簽定增補契約後，
      被告丁○○於 94年4月28日隨即以贈與方式移轉登記為被
      告丙○○（按為被告丁○○之子）所有，嗣經原告發現被
      告丁○○自95年6月5日起逾期履約後，欲就上述債權金額
      聲請執行， 方於96年1月11日向臺南市臺南地政事務所申
      領之土地及建物謄本中發現系爭房地， 業於94年4月12日
      贈與被告丙○○， 並於94年4月28日移轉登記予被告丙○
      ○，而是時被告丁○○積欠原告系爭借款之本金為653,14
      9元，嗣原告遂於96年2月7日聲請假處分，並於96年5月16
      日下午經本院96年度執全方字第1561號執行查封在案。
（二）按民法第244條第1項規定：「債務人所為之無償行為，有
      害及債權者，債權人得聲請法院撤銷之。」、 同條第4項
      規定：「債權人依第1項或第2項之規定聲請法院撤銷時，
      得並聲請命受益人或轉得人回復原狀。」。又按債權人行
      使撤銷權，其債權在詐害行為當時，雖未屆清償期，亦得
      行使之（最高法院41年度台上字第248號判決參照）。 另
      按債務人責任財產為全體債權人總擔保，如其為無償贈與
      之行為，自屬有害於原告之債權。況無償行為之撤銷，兼
      不以受益人知悉其情事為必要，只要債務人所為之無償行
      為，有害及債權者，債權人即可訴請撤銷，不以債務人及
      受益人主觀上有詐害意思為必要。再所謂害及債權謂因債
      務人之行為，致債權不能獲得滿足。換言之，如債務人之
      行為，導致債務人積極的減少財產，或消極的增加債務，
      因而使債權人之債權陷於清償不能、或困難、或遲延之狀
      態，均足當之。債權人應保全之債務人責任財產，以債之
      關係成立時之狀態為準，故債權發生當時之責任財產即為
      債務人之信用基礎。
（三）被告丁○○原職臺南縣新營市陸軍動員科中校科長，按其
      向原告申辦代償借款當時檢附資料顯示月薪為74,433元，
      有郵政存簿儲金簿轉匯資料及其軍人身分證可證，依原告
      之逾期放款催討情形紀錄表， 95年9月10日電話紀錄之退
      役期間核其服務年資請領之退休俸與96年1月4日臺南市臺
      南地政事務所網路申領之異動索引，登記日期為94年10月
      18日台新國際商業銀股份有限公司設定借款資料推斷，被
      告方於94年與95年間所得資料顯示之存款利息所得極可能
      係退休俸與貸款金額所致。按所得資料之記載係整年度以
      及現金流動的經常性， 實無以確證為94年4月28日止之資
      力證明，理應由被告到場主張與說明以釋疑。又被告丁○
      ○將系爭房地為所有權移轉登記後，名下僅餘1994年份白
      小客車1輛殘值不到10萬， 其剩餘財產實已不足清償對原
      告所負之債務。 況被告與原告間之債務關係於92年5月28
      日業早已確立存在，故被告丁○○於本件行為時已然明知
      有損害於債權人之權利，仍就僅有之系爭房地過戶與其子
      即被告丙○○，將使其本身陷於無資力且係以減少積極財
      產之行為，致原告之債權有難以受償或受債困難之情形，
      該行為顯然有害於債權人債權。
（四）揆之前揭說明，原告即得對前開贈與之債權行為及前開土
      地及建物移轉之物權行為行使撤銷權。是以，原告依債權
      人撤銷權之法律關係，訴請撤銷被告間贈與之債權行為及
      移轉之物權行為，於法洵屬有據。再者，撤銷權兼具有形
      成權及請求權之性質，其行使除得撤銷債務人所為詐害債
      權之行為外，如已據而履行該詐害行為之內容時，債權人
      並得請求受益人回復原狀，因此原告於本件併請求被告丙
      ○○塗銷前開土地及建物之移轉登記，亦屬依法有據等語
      。並聲明：如主文所示。
二、被告丁○○、丙○○未於言詞辯論期日到場，亦未提出書狀
    作何聲明或陳述。
三、經查，原告主張之前揭事實， 業據其提出本票1紙、增補借
    款條件契約申請書1紙、 授信約定書1紙、增補契約1紙、土
    地登記第1類謄本1份、 建物登記第1類謄本1份、交易明細1
    份及消費性貸款契約書1份為證（見本院96年度補字第263號
    卷第8頁至第17頁；本院卷第43頁至第45頁）， 並有臺南市
    臺南地政事務所96年9月7日臺南地所登字第0960009088號函
    檢送之土地與建物登記公務用謄本、土地登記申請書、土地
    贈與所有權移轉契約書及建築改良物贈與所有權移轉契約書
    等件附卷（見本院卷第17頁至第34頁）可憑，並經本院依職
    權調閱本院 96年度執字第16779號給付票款強制執行事件卷
    宗查明屬實。 又被告丁○○於94年4月28日將系爭房地贈與
    移轉予被告丙○○名下時，除積欠原告系爭借款本金653,14
    9元外，另被告丁○○尚以系爭房地為擔保， 設定最高限額
    抵押權 2,480,000元與訴外人陽信商業銀行股份有限公司（
    下稱陽信銀行），向該行借款2,060,000元，且於94年4月28
    日系爭房地贈與移轉時，被告丁○○尚積欠訴外人陽信銀行
    2,020,038元未清償，此有陽信商業銀行96年9月14日陽信總
    消金字第9600013168號函及檢送之借款借據、同意書及陽信
    商業銀行匯款收執聯在卷（見本院卷第48頁至第52頁）可憑
    。是被告丁○○於94年4月28日系爭房地贈與移轉時， 積欠
    原告及訴外人陽信銀行之借款本金高達2,673,187元，而其9
    4、95年間名下可確認之財產僅有一1994年份之汽車1輛，此
    有被告丁○○之稅務電子閘門財產所得調件明細表 1份附卷
    （見本院卷第36頁至第39頁）可參。又被告丁○○、丙○○
    2人對於原告主張之前開事實， 已於相當時期受合法之通知
    ，而於言詞辯論期日不到場，亦未提出任何書狀或證據資料
    爭執， 依民事訴訟法第280條第3項準用同條第1項之規定，
    應視同自認。綜此，堪認原告主張被告丁○○將系爭房地於
    94年4月12日無償贈與被告丙○○，並於94年4月28日移轉登
    記予被告丙○○之行為，害及原告之債權等情為真實。
四、按債務人所為之無償行為，有害及債權者，債權人得聲請法
    院撤銷之；債權人依第1項或第2項之規定聲請法院撤銷時，
    得並聲請命受益人或轉得人回復原狀，民法第244條第1項、
    第4項前段定有明文。 又按是否有害及債權，以債務人行為
    時定之，故有害於債權之事實，須於行為時存在，苟於行為
    時有其他足以清償債務之財產，縱日後債務人財產減少，仍
    不構成詐害行為（最高法院90年度台上字第2194號、92年度
    台上字第821號判決參照）。再按民法第244條之撤銷權，其
    客體乃包括債務人所為債之行為及物權行為，債權人行使此
    項撤銷權，既可同時訴請撤銷債務人所為債之行為及物權行
    為，亦可僅訴請撤銷債務人所為債之行為；如果不動產物權
    契約業經辦理登記，則前者債權人得訴請登記名義人塗銷，
    後者則得訴請移轉登記 （最高法院88年度台上字第259號判
    決意旨參照）。 查被告丁○○將系爭房地於94年4月12日無
    償贈與被告丙○○， 並於94年4月28日移轉登記予被告丙○
    ○之行為，既已害及原告之債權，已如前述，依前揭說明，
    原告自得請求撤銷系爭贈與之債權行為及所有權移轉登記之
    物權行為，並請求被告丙○○塗銷系爭因贈與所為之所有權
    移轉登記。
五、從而，原告依民法第244條第1項、第4項前段規定， 請求撤
    銷系爭贈與之債權行為及所有權移轉登記之物權行為，並請
    求被告丙○○塗銷系爭因贈與所為之所有權移轉登記，為有
    理由，應予准許。
六、本件依民事訴訟法87條第1項確定訴訟費用額（即裁判費6,9
    40元）如主文第3項所示。
七、據上論結，本件原告之訴為有理由， 依民事訴訟法第385條
    第1項前段、第78條、第85條第1項前段、 第87條第1項，判
    決如主文。
中　　華　　民　　國　　96　　年　   9  　月　  29  　日
                        民事第二庭　　法　官  陳金虎
以上為正本係照原本作成。
如對本判決上訴，須於判決送達後20日內向本院提出上訴狀（須
附繕本）。
中　　華　　民　　國　　96　　年　   9  　月　  29  　日
                                  　　書記官  朱小萍
